【裁判字號】    94,上易,596
【裁判日期】    951229
【裁判案由】    給付管理費
【裁判全文】
臺灣高等法院民事判決                 94年度上易字第596號
上  訴  人  乙○○
訴訟代理人  陳德聰律師
被  上訴人  大漢思源大廈管理委員會
法定代理人  甲○○
訴訟代理人  劉師婷律師
複  代理人  蔡雅瀅律師
訴訟代理人  丙○○
上列當事人間請求給付管理費事件，上訴人對於中華民國94年6
月13日臺灣臺北地方法院93年訴字第2034號第一審判決提起上訴
，本院於95年12月19日言詞辯論終結，判決如下：
    主      文
上訴駁回。
第二審訴訟費用由上訴人負擔。
    事實及理由
一、被上訴人之法定代理人原為林慶鴻，嗣於訴訟中之變更為甲
    ○○，有台北縣新莊市公所95年1月10日北縣莊工字第09500
    00183號函附卷可稽（見本院卷(二)第44頁），茲甲○○聲明
    承受，應予准許，合先陳明。
二、本件被上訴人主張：(一)上訴人為大漢思源大廈（以下簡稱系
    爭大樓）計8戶建物之區分所有權人，門牌及坪數詳如附表
    一所示，上訴人依據公寓大廈管理條例第18條第1項第2款規
    定有繳納公共基金（下稱管理費）之義務。惟上訴人素有積
    欠管理費之習慣，其未依區分所有權人會議議決繳納自86年
    2月起至92年6月止之管理費，詳如附表二所示，共計新台幣
    （下同）980,990元。(二)上訴人主張其為系爭大樓外牆及樓
    梯間墊付修繕費用、漏水損害及車道使用費與前揭管理費抵
    銷，被上訴人所為之抗辯如下：1.上訴人修繕之53號1、2樓
    、55號1樓、49號1、2樓均係上訴人之專有部分，該修繕費
    用自應由上訴人自行負擔，而不得主張抵銷。且上訴人提出
    之震損照片、震災證明書及報導，僅能證明系爭大樓曾因92
    1地震受有損害，與上訴人是否曾墊付修繕費用無涉。況921
    地震後，被上訴人大廈每戶各繳納10,000元作為整修共有部
    分之專款專用基金，修繕之工程並有工程合約書及報價單可
    稽。2.上訴人雖主張其所有49號2樓（下以簡稱系爭房屋）
    自86年起即因漏水不能使用，然上訴人曾於本院87年度上字
    第1315號事件審理時即已為相同主張，且經法院審理後認定
    該漏水原因應可歸責於建商巨峰建設股份有限公司（以下簡
    稱巨峰公司），而應由巨峰公司負責，與被上訴人無涉。故
    系爭房屋漏水係因建商施工不良所致，非自然耗損或人為破
    壞所造成。另上訴人如受有公共管線漏水損害，復收取巨峰
    公司之瑕疵補償金2,70 0,000元後，即應自行負責，而無從
    主張抵銷。縱認被上訴人應負本件公共管線修繕之義務，此
    債權性質亦應為全體區分所有權人所享有，而非僅上訴人對
    被上訴人之債權，依民法第334條規定，亦與抵銷之要件不
    符。況上訴人亦已於93年底或94年初將系爭房屋出賣與他人
    ，即已無修復漏水之債權。故上訴人主張以漏水修繕費用抵
    銷，亦於法未合。至於上訴人主張系爭房屋因漏水而無法通
    常使用，惟上訴人亦未能舉證以明。3.台北縣新莊市○○段
    第931、932、926地號土地（以下簡稱系爭土地）之所有權
    人均為中國打字機製造廠股份有限公司（以下簡稱打字機公
    司），而非上訴人，而931、926地號土地之地目為道，故僅
    能用作道路使用，則被上訴人通行於其上，對打字機公司而
    言，並未受有損害，是上訴人主張被上訴人應返還自84年1
    月1日起至93年3月31日止計111個月之相當於租金之損害費
    用云云，亦不可採。又打字機公司依合建契約，有義務提供
    系爭926地號土地予系爭大樓使用，故被上訴人並非無權占
    用926地號土地。另巨峰公司於請領建築執照時，因建管單
    位要求人車分道設計而被退件，上訴人、打字機公司與巨峰
    公司乃於80年4月20 日訂立新合建契約，由上訴人及打字機
    公司提供一店舖改為車道使用，而由巨峰公司以二次施工加
    建面積補償上訴人及中國打字機公司為交換條件，並將之列
    入新合約第2條第6款。足證系爭931、932地號土地係打字機
    公司提供與系爭大樓作為車道使用，故被上訴人並非無權占
    用系爭土地，亦無須返還相當於租金之利益等情，爰依公寓
    大廈管理條例第21條規定，請求上訴人繳納上列積欠管理費
    980,990元，及自92 年11月27日起算之法定遲延利息。原審
    判決被上訴人勝訴。被上訴人對上訴人之上訴，聲明：上訴
    駁回。
三、上訴人則以：對上訴人積欠系爭大樓管理費980,990元不爭
    執，惟(一)系爭大樓於921地震時，系爭大樓之外表、1樓、2
    樓結構、外牆及樓梯間牆壁嚴受損，上訴人墊付樓梯間修繕
    費195,000元，外牆龜裂修繕費250,000元，共計445,000元
    。(二)又系爭大樓公共給水排水管破損，致上訴人所有系爭房
    屋室內嚴重漏水、積水而不能使用，經通知被上訴人修繕而
    未獲置理，計上訴人受有損害1,232,000元，又系爭房屋因
    漏水致不能為房屋之通常使用，上訴人自88年5月18日起至
    93年4月17日共59個月不能出租系爭房屋，以每月20,000元
    租金計算，上訴人損失1,180,000元。另巨峰公司雖於另案
    賠償上訴人2,700,000元，然係賠償應交付上訴人合建所分
    得之50%房屋部分之「未完工部分」之代價，並非「公共管
    線漏水瑕疵之補償金」。況該另案至現場履勘時，系爭房屋
    漏水之瑕疵並不存在，該公共污排水之幹管係屬公共管線部
    分，非上訴人所分得建物部分之瑕疵，自非該補償費所涵蓋
    之範圍。故上訴人系爭房屋漏水之修繕責任，自應由被上訴
    人負責。(三)系爭土地為上訴人及訴外人張明坤所共同經營之
    打字機公司所有，系爭大樓無權占用系爭土地，而打字機公
    司願將其對被上訴人自84年1月起至93年3月止111個月，以
    每月20,000元之使用租金計算，共2,220,000元之租金債權
    讓與上訴人，上訴人自得以系爭土地使用租金與管理費抵銷
    之。又系爭926地號土地雖於合建契約第1條第1款列為地主
    提供合建土地地號之一，惟經建築執照規劃設計時，該筆土
    地因無法充分使用而未併入系爭建築基地使用，故該土地仍
    為地主所有。且由合建契約書第2條第4款，第6條第2款規定
    ，如系爭合建基地確有涵蓋926地號土地，建商何有不辦理
    移轉登記取得50%所分配土地之理。況依合建契約書第1條土
    地提供第2款規定，合建之建商既無支付其得使用926地號土
    地之對價，或其得無償使用926地號土地之特別約定，則上
    訴人並非無償提供系爭926、931、932地號土地與被上訴人
    使用等語，資為抗辯。（上訴人於原審另主張(一)88年10月繳
    納921整修基金100,000元，因該基金尚有餘額225,994元，
    被上訴人自應依比例退還。(二)上訴人所有37號B1於87年11月
    及12月出租予他人，則被上訴人自應向承租人收取管理費，
    卻要上訴人繳納管理費，自屬無據。(三)又地下一樓房屋使用
    執照登記為「自用儲藏室」，並非供居住使用，則依被上訴
    人83年5月6日會議議決是免收管理費。(四)上訴人所有系爭大
    樓地下第2層停車位，係具有獨立產權並約定分管使用之增
    設停車位，自不屬於大樓住戶的共有部分，自無庸繳納管理
    費。(五)上訴人於88年9月24日支付被上訴人300,000元支票以
    支付管理費。惟上訴人於本院已不再主張，此經上訴人陳明
    在卷（見本院卷(一)64頁），故此部分防禦方法，不再論駁）
    。上訴聲明：(一)原判決廢棄。(二)被上訴人在第一審之訴駁回
    。
四、被上訴人主張上訴人為系爭大樓之區分所有權人，其建物、
    門牌及坪數，詳如附表一所示，上訴人自86年2月起至92年6
    月止，並未依區分所有權人會議議決繳納如附表二所示之管
    理費980,990元，有卷附台北縣新莊市公所92年12月8日北縣
    新莊工字第0920065506號函、欠繳管理費明細表在卷可稽（
    見原審93年度北調字第19號卷【以下簡稱北調卷】第23頁、
    原審卷第109頁至第116頁），並為上訴人所不爭執（見本院
    卷(一)第64頁），堪信為真。茲被上訴人主張上訴人積欠管理
    費未償，惟為上訴人所否認，並以前揭情詞置辯，則本件上
    訴人請求是否有理由，即應審酌被上訴人主張抵銷之債權是
    否存在，茲分述如后：
  (一)上訴人抗辯於921地震時，上訴人代被上訴人墊付修繕系爭
    大樓外表、1樓及2樓結構、牆面及3座樓梯間牆壁嚴重受損
    部分，計445,000元，並以此金額為抵銷云云，固據提出統
    一發票、震損照片、震災證明書、報導、里長證明為證（見
    原審北調卷第58頁、本院卷(一)第72頁至第79頁），惟為被上
    訴人所否認。查，依上訴人提出前揭證據，除統一發票外，
    固得證明系爭大樓於921大地震後牆面有龜裂之情形，惟系
    爭大樓因921大地震震損共有部分，區分所有權人會議已決
    議整修受損部分，包括系爭大樓C棟電梯後牆、ABC三樓外觀
    瓷磚、C棟電梯進出間大理石、ABC3樓電梯間公共通道及太
    平梯間樑牆裂縫、B棟出入樓梯邊磚牆裂縫、地下1、2樓樑
    裂補強、地下2樓污水池及汽機車出入口前下水構及平面重
    整等工程，有被上訴人提出該會議決議、工程合約書及報價
    單可憑（見原審卷第37頁至第40頁），是被上訴人於921大
    地震後即已出資整修系爭大樓受損之公共設施部分，上訴人
    是否有再為被上訴人整修之必要，已非無疑？而上訴人就其
    斥資整修部分，固據提出發票2件為證，惟上訴人既未能證
    明該發票為真，上訴人據以主張抵銷負欠之管理費用云云，
    顯屬無據，況核閱該發票記載修復項目為系爭大樓53號1、2
    樓樓梯間震損補修195,000元，及49號1、2樓等震損補修250
    ,000 元，其中49號1、2樓等震損補修部分，乃上訴人專有
    部分，依公寓大廈管理條例第10條第1項：「專有部分、約
    定專用部分之修繕、管理、維護，由各該區分所有權人或約
    定專用部分之使用人為之，並負擔其費用」規定，自應由上
    訴人負擔其修復費用，上訴人據以主張抵銷之，益屬無據，
    不應准許。
  (二)上訴人抗辯稱系爭大樓公共給排水管線破損，致其所有49號
    2樓系爭房屋受損，經通知被上訴人修繕亦未獲置理，致上
    訴人受有該房屋無法出租及地面磁磚損害計1,232,000元，
    以此金額為抵銷云云，固據提出照片、通知函為證（見北調
    卷第61頁至第67頁）。查，關於系爭房屋是否有因公共管線
    漏水而受損之情形，經本院送請台灣省土木技師公會鑑定結
    果，認1.鑑定標的物新莊市○○街49號2樓平頂污、排水主
    幹管確有漏水情況，漏水之位置計有二處：第一處（A處）
    位於入口大門正前方之「公共管線間」，該公共管線係供民
    樂街49號3樓至13樓住戶臥房廁所之抽水馬桶，洗臉盆水、
    地板水等排水之用。第二處（B處）位於內側與民樂街51 號
    2樓共同壁之「公共管線間」，該處公共幹管係供民樂街49
    號及51號3樓至13樓住戶主浴廁之抽水馬桶、洗臉盆水、浴
    池水、地板水等排水之用。2.鑑定標的物該二處漏水均由公
    共污、排水主幹管露出，漏水之管線有兩條。一為污水管（
    即與抽水馬桶連通），另一為排廢水管（即與洗臉盆水、浴
    池水、地板水等連通），鑑定會勘時，上述二處位置之公共
    污、排水主幹管仍在滴水，B處滴水量較A處大，地坪並有積
    水（浸水）之情況。3.水會由公共排水管線漏出，其原因有
    可能管線裂損，也有可能管線接頭連接未牢固。有該土木技
    師工會95年6月30日（95）省土技字第3525號函附鑑定報告
    在卷可證（見本院卷(一)第116之18頁、鑑定報告書外放）。
    惟造成系爭大樓前揭公共管線漏水之原因，係因系爭大樓施
    工不良所致，此經土木技師公會指定之沈福元、丁○○○○
    ○○到場說明在卷（見本院卷(二)第28頁反面、第30頁反面）
    ，且被上訴人前亦因上訴人於86年負欠管理費，乃起訴請求
    上訴人給付管理費時，上訴人於該事件審理中亦抗辯稱系爭
    房屋即斯時40號2樓房屋屋頂公共排水管線自建商興建迄今
    即嚴重漏水，已達完全無法使用情境云云，經本院於88年12
    月7日判決認此瑕疵責任應由建商負責，上訴人前開抗辯不
    予採憑，有調閱本院87年度上字第1315號判決書、台北縣新
    莊市戶政事務所93年7月29日北縣莊戶字第0930008233號函
    附民樂街49號等8戶新舊門牌對照表可參（見本院卷(二)第59
    頁、第13頁正、反面）。參酌上訴人乃系爭大樓合建起造人
    之一，上訴人前以建商巨峰公司建造系爭大樓有瑕疵，而拒
    絕返還擔保金，經巨峰公司起訴請求上訴人返還擔保金時，
    上訴人已同意受領2,700,000元為其分得部分全部瑕疵之補
    償款，此有原法院83年度重訴字第1214號勘驗筆錄、本院85
    年度重上字第405號判決在卷可考（見本院卷(二)第66頁反面
    、第70頁、第78頁至第79頁），是上訴人就系爭大樓公共管
    線建造之瑕疵，既已自建商處取得補償，則該管線瑕疵即應
    由上訴人負修復之責，詎上訴人未盡責修復，嗣後復以該瑕
    疵導致系爭房屋漏水受損，請求系爭大樓全體住戶即被上訴
    人應分攤修復費用，及未能出租59個月租金118,000元之損
    害，顯失公平。況上訴人已於93年底、94年初將受損之系爭
    房屋出售，此經上訴人自認在卷（見本院卷(一)第98頁），是
    系爭房屋因公共管線漏水受損，上訴人亦無修復之權限而得
    請求被上訴人負損害賠償之責。至上訴人另主張其以市價半
    價出售系爭房屋云云，惟上訴人就此既未能舉證以明其實，
    則上訴人主張以系爭房屋修復費用與管理費抵銷云云，尚乏
    所據。另本件系爭房屋經鑑定係因公共管線破損，致受有漏
    水之損害，已如前述，故上訴人聲請訊問證人李燦鐘，據以
    證明前揭事實，核無必要，附此敘明。
  (三)上訴人抗辯系爭大樓使用打字機公司私有系爭土地作為地下
    停車場車道使用，以每月20,000元租金計算，被上訴人應給
    付打字機公司2,220,000元。茲打字機公司已將該債權讓與
    上訴人據以抵扣管理費云云，固據提出土地所有權狀、存證
    信函及其回執為證（見北調卷第79頁至第81頁、本院卷(一)第
    29頁至第31頁）。然查，系爭大樓地下停車場車道之唯一出
    入口，必須通行系爭土地，其通行之道路占系爭926地號土
    地63.2平方公尺、系爭931號土地29.48平方公尺、系爭932
    號土地16.66平方公尺，固有本院會同新莊地政事務所測量
    人員至現場履勘，並囑託該地政事務所測量屬實，有勘驗筆
    錄附現場草圖、台北縣新莊地政事務所95年3月2日北縣莊地
    測字第0950003426號函附卷可證（本院卷(一)第99頁至第102
    頁）。惟系爭大樓為原地主即上訴人、打字機公司、訴外人
    張明坤等三人，與建商巨峰公司合建起造，有合建契約書在
    卷足稽（見本院卷(二)第85頁至第91頁），而系爭大樓起造當
    時即設計有地下停車場，且依建築線指示圖所示，該地下停
    車場出口連接8公尺之計劃道路即系爭土地，系爭土地尚未
    經台北縣政府完成徵收，有台北縣政府95年4月13日北府工
    施字第0950180866號函、土地登記簿在卷可證（本院卷(一)第
    106頁、原審北調卷第79頁至第81頁），故打字機公司於與
    巨峰公司合建起造系爭大樓時，顯有將系爭土地供作系爭大
    樓停車場出口車道通行之默示同意至明，參酌打字機公司與
    巨峰公司之合建契約記載打字機公司提供合建之土地，即包
    括系爭926號土地，此觀有合建契約第1條記載「甲方（按係
    指地主部分）願將所有坐落新莊思源段921、925、926地號
    土地，提供與乙方（按係指巨峰公司）合作興建房屋…」至
    明。是打字機公司建造系爭大樓並為地下停車場之設計，而
    該地下停車場必須通行系爭土地之車道始能進出，則包含打
    字機公司之起造人出售地下停車場時，即有附隨地下停車場
    之使用人利用系爭土地之車道俾利進出，而打字機公司於出
    售地下停車場時復未事先聲明使用該車道土地另須付費，足
    證其有使買受系爭大樓地下停車場者，信賴其得予無償利用
    系爭土地之車道進出，至為灼然。況依合建契約第13條其他
    約定事項第(九)項記載：「乙方（建方）由地面1層騎樓進入
    地下室壹樓商場，利用甲方（地主）壹樓面積部分由乙方給
    付甲方新台幣1,000,000元，以後不另再計算使用面積坪數
    補貼任何價款，雙方絕無異議…」（見本院卷(二)第90頁反面
    ），是打字機公司既知悉建商利用系爭車道進出地下停車場
    ，而據以向建商索其利用之對價，而被上訴人復未能證明其
    出售系爭大樓地下停車場時，亦有相同之約定，打字機公司
    嗣後再據以要求被上訴人給付地下停車場利用對價云云，顯
    與誠信有違，不應准許。至系爭大樓管理委員會議於83年12
    月24日雖曾討論系爭大樓右側車道乃私人土地，洽談租金問
    題，惟該日並無獲致結論，且上訴人亦曾代理打字機公司函
    復被上訴人謂：「貴大廈落成使用當即利用本公司思源段92
    6、931、932參筆土地建地暫作車道通行，貴會首任主任委
    員簡源山先生於委員會議時即曾答應付費使用，後因其任期
    三個月即遭其他住戶擅改選委員會成員而暫斷付費用協商」
    ，有該會議紀錄、存證信函在卷可參（見原審北調卷第76頁
    、第77頁、第83頁），足證被上訴人未曾允諾給付租金予打
    字機公司，上訴人以被上訴人知悉其占用系爭土地，援為被
    上訴人應給付相當於租金不當得利之依據，不足為取。
五、綜上所述，上訴人既積欠系爭大樓管理費已逾2期以上，且
    經催告仍不給付，被上訴人依據公寓大廈管理條例第21條規
    定，訴請上訴人應給付86年2月至92年6月止，詳如附表二所
    示管理費計980,990元，及自起訴狀繕本送達翌日即92年11
    月27日起算之法定遲延利息，為有理由，應予准許。上訴人
    抗辯其為系爭大樓外牆、樓梯間墊付修繕費用、系爭房屋漏
    水損害及系爭土地車道使用費，與前揭管理費抵銷，均不足
    採。是則原判決為上訴人敗訴之判決，經核於法並無不合。
    上訴論旨求予廢棄改判，為無理由，應予駁回。
六、本件事證已明，兩造其餘攻擊防禦方法及未經援用之證據，
    經本院審酌後，核與本件之結論，不生影響，爰不一一贅述
    ，附此敘明。
七、據上論結，本件上訴為無理由，依民事訴訟法第449條第1項
    、第78條，判決如主文。
中    華    民    國    95    年    12    月    29    日
                    民事第十一庭
                        審判長法  官    鄭雅萍
                              法  官    林恩山
                              法  官    蘇芹英
正本係照原本作成。
不得上訴。
中    華    民    國    96    年    1     月    2     日
                              書記官    林初枝


司法院資訊處製作；財團法人民間司法改革基金會備份。
